臺北高等行政法院判決
                                       99年度簡字第584號
原      告　龍群汽車貨運有限公司
代　表　人　葉鍕翰（董事）
被      告　桃園縣楊梅市公所
代　表　人　彭聖富（市長）
訴訟代理人  魏瑞珍
上列當事人間廢棄物清理法事件，原告不服桃園縣政府中華民國
99年6 月18日府法訴字第0990100532號訴願決定，提起行政訴訟
，本院判決如下：
    主  文
原告之訴駁回。
訴訟費用由原告負擔。
　　事實及理由
一、程序事項：
    本件兩造因不服行政機關所為罰鍰處分而涉訟，其標的之金
    額合計為新臺幣（下同）18萬元，係在40萬元以下，依行政
    訴訟法第229 條第1 項第2 款，應適用簡易程序，本院並依
    同法第233條第1項規定，不經言詞辯論，逕行裁判。
二、事實概要：
    原告所有營業用曳引車（車頭車號QU-918、車斗車號09-KL
    ；下稱系爭車輛）載運剩餘土石方於民國（下同）98年5 月
    14日上午10時20分至被告富岡里公三公園新闢工程工地（下
    稱系爭地點）傾倒，經被告查獲未隨車持有載明清除剩餘土
    石方產生源及處理地點之有效證明文件，乃依廢棄物清理法
    第49條第2 款規定，以98年5 月26日桃楊鎮清字第09800167
    90號函（下稱前處分(一)）處原告30萬元罰鍰，經原告提起訴
    願，桃園縣政府以98年9 月17日府法訴字第0980238938號訴
    願決定撤銷該處分，命被告另為適法處分，嗣被告仍以98年
    10月19日桃楊鎮清字第0980034894號函（下稱前處分(二)）裁
    處原告30萬元罰鍰，原告不服，提起訴願，再經桃園縣政府
    以98年12月28日府法訴字第0980448583號訴願決定撤銷該處
    分，由被告另為適法處分。被告復以99年2 月4 日桃楊鎮清
    字第0990004547號函附裁處書（下稱前處分(三)），裁處原告
    罰鍰18萬元，旋被告自行以99年3 月31日桃楊鎮清字第0990
    009402號函（下稱原處分）撤銷前處分(三)，另附編號000000
    00號裁處書仍裁處原告18萬元罰鍰，原告不服，提起訴願，
    遭決定駁回後，遂提起本件行政訴訟。
三、原告聲明求為判決撤銷訴願決定關於原處分部分及原處分，
    並主張如下：
  (一)行政機關之裁量應符合行政程序法第7 、9 、10條規定、鈞
    院91年度交訴字第2 號判決、91年度簡字第844 號判決意旨
    ，被告曾以相同理由裁罰原告30萬元，前處分經訴願決定書
    認未載明情節之嚴重為何，而認有消極不行使裁量權或濫用
    裁量權之結果相同而撤銷。原處分又以同樣之理由為之，而
    原處分自有消極不行使裁量權之違法。訴願決定竟予維持，
    實有違誤。且被告僅以原告「載運物為剩餘土石方，且數量
    龐大，有嚴重污染之虞」為由，亦未有任何判斷數量龐大及
    嚴重污染之餘之說明，被告消極不行使裁量權甚明，原處分
    及訴願決定自有為裁量瑕疵之違法。
  (二)再依廢棄物清理法第9 條規定，係為達主管機關有效管理及
    監督廢棄物污染源之行政目的，未隨車持有證明文件，僅係
    違反持有文件之法定義務，被告即認定原告有伺機規避裁罰
    、挑戰公權力之嫌，顯有率斷，更以目測方式認定土方黑灰
    色，且數量龐大，逕予推論原告有伺機不法侵入傾倒廢棄土
    石，有挑戰公權力之嫌，加重處罰，無視違反規定性質、行
    為態樣及違規情節，更有違不當連結禁止原則。本件原告初
    次誤觸行政法規，並無違規次數得以計罰，且車輛經扣留多
    月現以返還，系爭土石亦無造成任何污染，足證本案實無情
    節重大可言，被告裁處理由均未言明系爭土石有何污染情事
    ，亦未說明違規次數，何以初犯即屬情節重大，而有不為裁
    量、裁量濫用之違法。另被告裁罰18萬元顯與桃園縣廢棄物
    清理法執行機關執行同法第9 條第2 項所定具有嚴重污染之
    虞之認定及裁罰基準不符，且廢棄物須有飄散、滲漏、惡臭
    或其它污染情事者處罰12萬元，本件原告僅未帶文件，且系
    爭土石亦無上開情事，被告裁處18萬元顯無依據。如何認定
    有污染環境之虞，實有不明，原處分自有違法不當。
  (三)本件被告扣留清除機具，經原告提出異議，於98年10月5 日
    返還，足證系爭土石並無嚴重污染環境之虞，無情節重大之
    情事，且系爭土石亦非有害廢棄物，一般廢棄物僅處6 萬元
    罰鍰，本件被告竟與有害廢棄物一併處以18萬元，有違平等
    原則。且原告於本件僅為隨車持有證明文件，違反行為態樣
    顯屬輕微，且被告扣留系爭車輛長達5 個月，原告已受有無
    法營業之損失，又處最高額18萬元罰鍰，有違比例原則。
四、被告聲明求為判決駁回原告之訴，並主張如下：
　(一)原告駕駛高榮財已承認於違規地點確有載運、傾倒之行為，
    並於查核工作紀錄表確認簽名無誤，此有被告執行廢棄物清
    理查核工作紀錄表可稽。被告查獲當日，高榮財稱剩餘土方
    石係自觀音保障土資場所出場，然其現場所提示之文件皆未
    註記產生源、最終處理地點、數量及行經路線等，顯與事實
    不符。且依高榮財所述，是日載運之土石方係由台北縣中和
    市某工地地下一樓挖出，並非原告所述來自被告撮合廠商觀
    音保障土資場，可見原告係窺視被告公三公園新闢工程需大
    量土石方，伺機載運來自各處不明剩餘土石方任意傾倒於違
    規地點，顯有漠視公權力挑釁行為。本件情形與原告所述當
    時現場情形完全不符，顯見原告意圖規避裁罰，就違法事實
    予以否認。
  (二)現場目測土方為黑灰色，且數量龐大，有污染之虞。且施工
    期間，迭遭民眾檢舉，有違反傾倒不明廢棄土方情事，被告
    即動員環保稽查人員及轄內派出所加強取締，惟稽查時，違
    規車輛不僅未隨車持有載明廢棄物、剩餘土石方之流向證明
    文件，以供檢查，甚且謊稱係由被告撮合廠商觀音保障土資
    場合法出土，但經撮合廠商及桃園縣政府公務處土資組查證
    後，皆無違規車輛之進出紀錄。綜上，被告既係受害人兼執
    行機關，特依桃園縣政府92年9 月16日府環廢字第09800546
    83號「桃園縣廢棄物清理法執行機關執行同法第9 條第2 項
    所定具有嚴重污染之虞之認定及裁罰基準」之公告相關規定
    範疇內，予以裁處18萬元罰鍰並無不當，原處分應予維持。
五、本院判斷如下：
  (一)按「本法所稱主管機關：在中央為行政院環境保護署；在直
    轄市為直轄市政府；在縣（市）為縣（市）政府。」「本法
    所稱執行機關，為直轄市政府環境保護局、縣（市）環境保
    護局及鄉（鎮、市）公所。執行機關應設專責單位，辦理一
    般廢棄物之回收、清除、處理及廢棄物稽查工作。」「主管
    機關得自行或委託執行機關派員攜帶證明文件，進入公私場
    所或攔檢廢棄物、剩餘土石方清除機具，檢查、採樣廢棄物
    貯存、清除、處理或再利用情形，並命其提供有關資料；廢
    棄物、剩餘土石方清除機具應隨車持有載明廢棄物、剩餘土
    石方產生源及處理地點之證明文件，以供檢查。」同法第49
    條第2 款規定：「有下列情形之一者，處新臺幣六萬元以上
    三十萬元以下罰鍰，並得沒入清除機具、處理設施或設備：
    …二、清除廢棄物、剩餘土石方者，未隨車持有載明一般廢
    棄物、一般事業廢棄物、剩餘土石方產生源及處理地點之證
    明文件。」為廢棄物清理法第4 條、第5 條第1 項、第2項
    第9 條第1 項、第49條第2 款所明文規定。是以，廢棄物清
    理法於縣（市）之主管機關雖為縣（市）政府，但執行機關
    則為鄉（鎮、市）公所，而廢棄物之稽查復為鄉（鎮、市公
    所）執行事項，則關於在其轄區內清除廢棄物、剩餘土石方
    者，未隨車持有證明文件等違章行為之處罰，自屬鄉（鎮、
    市）公所之權限範圍，合先敘明。
  (二)原告所有系爭車輛載運剩餘土石方於98年5 月14日上午10時
    20分至系爭地點傾倒，未隨車持有載明清除剩餘土石方產生
    源及處理地點之有效證明文件乙節，為兩造所不爭執，並有
    被告執行廢棄物清理法查核工作記錄表、系爭車輛行照、桃
    園縣政府環境保護局環境稽查工作記錄表及現場照片等件影
    本在卷為憑，堪認為實在。原告所為顯應依廢棄物清理法第
    49條第2款為裁罰，並無疑義。
  (三)原告雖主張其在該年度係第1 次有此種類違規，依桃園縣政
    府所制定「桃園縣廢棄物清理法執行機關執行同法第9 條第
    2 項所訂具有嚴重污染之虞之認定及裁罰基準」第4 條規定
    ：「本法第四十九條裁罰基準如下：……違反第四十九條第
    二款情形者（一）以違規日往前計一年內於本縣之違規次數
    計罰，以新臺幣六萬元為單位，按次累加計罰。……」被告
    僅能為原告6 萬元之罰鍰，然竟為18萬元之罰鍰，顯然裁量
    違法云云。惟法律既明定罰鍰之額度，授權行政機關依違規
    之事實情節為專業上判斷，就各案分別為適當之裁罰，此乃
    法律授權主管機關裁量權之行使。雖裁量並非完全放任，行
    政機關行使裁量權仍須遵守法律優越原則，所作之個別判斷
    ，亦應避免違背誠信原則、平等原則及比例原則等一般法的
    規範，於上述義務有違者，構成裁量瑕疵，並應受司法審查
    。惟審查之範圍，除因裁量瑕疵之情形，已影響裁量處分之
    合法性外，法院不予審查，蓋法律既可許行政機關有權選擇
    或判斷之自由，則其所做成之處置，在法律上之評價均屬相
    同，僅發生適當予否問題，而不構成違法，法院係以執行法
    的監督為職責，自不宜逾越審查權限。不過，以上所述，僅
    係原則而已，具體個案中，法院審查行政機關裁量是否違法
    之密度，當視行政組織及程序之完備與否、及裁量政策性及
    專業性高低度而有不同。至於上級機關為協助下級機關行使
    裁量權所為裁量基準之規範，乃屬原則性規定，但基於正當
    理由，非不得為差別待遇，亦即為保障人民在法律上地位之
    實際平等，並不限制主管機關斟酌具體案件事實上之差異，
    及立法目的而為合理之不同處置，此始為平等原則之真義，
    亦與誠信原則、比例原則相符。主管機關於具體個案仍應審
    酌違反行政法上義務行為應受責難程度、所生影響及因違反
    行政法上義務所得之利益、並得考量受處罰者之資力，於法
    律規定之處罰限度內為酌量加重或減輕之處罰，並為行政罰
    法第18條第1 項所明示。本件原告所屬系爭車輛載運大量土
    石（系爭車輛載重35噸），前稱來自保障實業有限公司經營
    管理之「保障土石方資源堆置處理廠」，得銷售運送至名鴻
    營造有限公司承攬之「楊梅（富岡、豐野地區）都市計畫公
    三公園新闢回填工程」所用云云（參見原告98年6 月18日訴
    願書，附原處分卷第18頁），不僅與系爭車輛司機所稱來源
    不符（系爭車輛司機高榮財證述土石來源自台北縣中和市某
    工地地下1 樓，有被告前揭查核工作記錄表可憑），復與隨
    車攜帶之「桃園縣運送建築工程營建剩餘土石方流向證明文
    件」，無論來源、回填處所，無一相同；迄本院審理，也未
    見提出任何文件以證明所載土方來源，足見土方來源不明，
    然伺機傾倒至被告系爭公三公園新闢工程工地，嗣後謊稱該
    土石係由被告撮合廠商觀音保障土資場合法出土為詞辯解，
    確實目無法紀，被告乃捨其上級機關即桃園縣政府上開1 年
    度內初犯科以6 萬元之規定，於處分書中載明：「原告視被
    告新闢工程需大量土方，伺機運載他處不明土方任意傾倒，
    目測為黑灰色，且數量龐大，顯有挑釁公權力、規避裁罰之
    嫌」等加重處罰之事由，於法律規定之範圍內，科以18萬元
    裁罰，無違上述誠信原則、比例原則或平等原則之規範，所
    為裁量乃合法行使，無瑕疵可言。
  (四)從而，原告確有該當於廢棄物清理法第49條第2 款構成要件
    事由，原處分援引該條款為據，於法律規定授權範圍內，附
    理由而為裁罰，並無不法。
六、綜上，原告主張並無可採，原處分並無違法，訴願決定予以
    維持，亦無不合。原告訴請撤銷，為無理由，應予駁回。
據上論結，本件原告之訴為無理由，依行政訴訟法第98條第1 項
前段，判決如主文。
中　　華　　民　　國　　100　 年　　2　　 月　　22　　日
                    臺北高等行政法院第一庭
                                    法  官　楊得君
上為正本係照原本作成。
本件以訴訟事件所涉及之法律見解具有原則性者為限，始得於本
判決送達後20日內向本院提出上訴狀並表明上訴理由，如已於本
判決宣示後送達前提起上訴者，應於判決送達後20日內補具上訴
理由（均按他造人數附繕本），且經最高行政法院許可後方得上
訴。
中　　華　　民　　國　　100　 年　　2　　 月　　22　　日
                                    書記官  徐子嵐